【裁判字號】    97,台上,910
【裁判日期】    970501
【裁判案由】    返還借名財產
【裁判全文】
最高法院民事判決              九十七年度台上字第九一０號
上  訴  人  甲○○
訴訟代理人  陳明暉律師
被 上訴 人  高企國際有限公司（即CAPITAL FULL INTERNATIO-
            NAL LIMITED）
法定代理人  乙○○
訴訟代理人  施瑞章律師
上列當事人間請求返還借名財產事件，上訴人對於中華民國九十
六年十一月十四日台灣高等法院台中分院第二審判決（九十六年
度重上字第一三號），提起上訴，本院判決如下：
    主  文
上訴駁回。
第三審訴訟費用由上訴人負擔。
    理  由
本件上訴人主張：被上訴人公司係未經我國認許而由伊出資所設
立之香港法人，伊因資產配置及賦稅考量，乃商得第一審共同被
告乙○○、熊林麗玉（業經第一審法院移送台灣台北地方法院審
理）之同意後，借用該母女二人名義登記為被上訴人董事，並約
定被上訴人之一切事務由伊決定，復於匯豐銀行台中分行（下稱
台中匯豐銀行）設立美金帳戶（帳號000000000000）、港幣帳戶
（帳號000000000000），前揭美金帳戶現有存款美金五十萬三千
五百九十九元、港幣帳戶現有存款港幣三百八十六萬六千零二十
四元（下稱系爭帳戶）。各該帳戶存款均係由伊或伊指示之第三
人匯入，當由伊管理及處分，詎乙○○、熊林麗玉竟萌他意，擅
持證件至台中匯豐銀行欲辦理變更帳戶授權，拒將系爭帳戶內款
項返還。關於系爭帳戶款項，係伊透過被上訴人經營訴外人上達
機械有限公司（下稱上達公司）所得之利潤，被上訴人與伊間就
系爭帳戶實存有帳戶使用之契約關係，伊現無透過被上訴人投資
之必要，已終止兩造間系爭帳戶使用契約。又系爭帳戶款項可認
係上達公司所有，該公司既將債權讓與伊，被上訴人自應如數返
還。另被上訴人董事經登記為乙○○、熊林麗玉名義，如為贈與
性質，因該二人有脅迫、譭謗等行為，依民法第四百十六條第一
項第一款、第四百十九條第二項規定，被上訴人亦當返還系爭帳
戶不當得利之款項等情，爰依不當得利及債權讓與之法律關係，
求為命被上訴人給付伊美金五十萬三千五百九十九元及港幣三百
八十六萬六千零二十四元，並均自訴狀繕本送達翌日起加計法定
遲延利息之判決。
被上訴人則以：伊與上訴人間並無存有所謂帳戶使用之契約關係
，乙○○亦未代理伊與上訴人訂有該使用帳戶契約，上訴人就其
主張有利之事實應負舉證責任。上達公司係伊百分之百所出資設
立，該公司經營所得及處分生產設備所得之款項，自屬伊所有。
上訴人係於伊委任授權期間而代理公司使用上開帳戶，其使用支
配後之法律效力自歸伊所有。況乙○○已於民國九十三年間以伊
負責人名義委任律師發函上訴人，聲明終止、撤銷伊對上訴人所
有授權，並說明上訴人已非伊之授權人、受任人、代理人或代表
人，上訴人依民法第一百零六條規定，更不得為自己代理。上訴
人縱已片面終止與乙○○、熊林麗玉間不存在之借名契約，系爭
帳戶款項仍屬伊所有，伊亦非無法律上原因受有利益。另本件並
無民法第四百十六條第一項第一款撤銷贈與規定之情事，上訴人
依同法第一百八十條第一款規定，尤不得請求返還不當得利等語
，資為抗辯。
原審斟酌全辯論意旨及調查證據之結果，以：(一)被上訴人係於八
十一年間於香港設立登記之法人，有獨立會計帳冊資料等情，既
為兩造所不爭，則其公司帳戶內之資金若無其他法律關係以資反
證，自應認屬被上訴人所有。上訴人雖主張被上訴人系爭帳戶內
之存款係由其所匯入，並提出匯豐銀行帳戶彙整表為證，然依該
帳戶匯整表及該銀行先後於九十六年四月十四日、八月二十日函
送之往來交易明細資料，記載之匯入款來源，或載票據託收（上
達客戶），或載訴外人Asia Nobie（上達機器設備交易款），或
載被上訴人（Capital Full）在香港渣打銀行帳戶內之匯款，顯
見上開帳戶內匯入之款項均為被上訴人投資及業務營運（包括投
資上達公司）所取得之相關收益，其中兩筆九十二年十一月二十
五日港幣三百十九萬九千九百三十七．八九元及同年十二月二十
四日美金二十九萬九千九百九十二元，更是由被上訴人（Capit-
al Full ）自設於香港渣打銀行之帳戶所匯入，本屬於被上訴人
自己營業、資金運用之匯款支付，均應認係被上訴人所有。況上
達公司為被上訴人百分之百於大陸所投資設立，業有上訴人提出
之中華人民共和國台港澳僑投資企業批准證書可稽，足見被上訴
人基於獨立香港法人轉投資大陸上達公司，縱認被上訴人系爭帳
戶款項有大部分來自上達公司，亦應認係被上訴人轉投資上達公
司之收益款項而屬被上訴人所有。又上訴人另指稱被上訴人與上
訴人間存有帳戶使用契約之關係，其已終止該使用帳戶契約，被
上訴人已無法律上之原因持有系爭帳戶內之金錢云云，不但為被
上訴人所否認，且與上訴人於起訴時係主張與乙○○、熊林麗玉
間有借名契約存在，借名契約已由其終止之內容大相逕庭，互有
牴觸。上訴人復不能舉證證明其與被上訴人間存有「上訴人得使
用被上訴人系爭帳戶，而帳戶內款項仍歸屬上訴人所有」之合意
，自不可取。(二)上達公司既係被上訴人百分之百投資之公司，系
爭帳戶之款項，依上開帳戶交易往來明細資料所示，縱有部分係
由上達公司客票存入或出賣機器設備款項而存入，亦應認係被上
訴人轉投資上達公司獲利所匯回之款項而為被上訴人所有，且上
訴人無證據以資反證，或有何債權讓與之證據為憑，尤難認該款
項係上達公司所有，而據以謂上訴人得請求返還該款項。(三)上訴
人另主張其依借名契約，於八十三年間將乙○○、熊林麗玉登記
為被上訴人董事等情，為被上訴人所否認，自應先舉證證明有借
名契約存在。查上訴人迄未能舉證證明究於何時、如何成立借名
契約，及借名契約之內容為何，已難認上訴人與乙○○、熊林麗
玉間有借名契約存在。況上訴人係主張終止與乙○○、熊林麗玉
間之借名契約，並依不當得利之法則，請求返還借名財產，則其
請求返還之對象自應為借名契約之當事人乙○○與熊林麗玉而非
被上訴人，乃上訴人竟一併對非借名契約當事人之被上訴人請求
返還，即屬無據。(四)上訴人依民法第四百十六條第一項第一款規
定主張撤銷贈與，並依同法第四百十九條第二項關於不當得利之
規定請求返還一節。姑不論其主張撤銷贈與契約是否有理，其既
主張撤銷與乙○○、熊林麗玉間之贈與契約，乃上訴人竟一併對
非贈與契約當事人之被上訴人請求返還贈與物，殊難謂當。從而
，上訴人依不當得利及債權讓與之法律關係，請求被上訴人返還
系爭帳戶之上述款項本息，即非正當，為其心證之所由得，並說
明上訴人其他主張及聲明證據為不足取暨不逐一論述之理由，因
而維持第一審所為上訴人敗訴之判決，駁回其上訴。查原審審據
上開事證，綜合研判，並本於取捨證據、認定事實之職權行使，
進而論斷上訴人不能舉證證明其與被上訴人間存有「上訴人得使
用被上訴人系爭帳戶，而帳戶內款項仍屬上訴人所有」之合意，
並以上述理由而為上訴人敗訴之判決，經核於法並無違背。又依
香港上海匯豐銀行於九十六年四月十四日以港匯銀總字第一七五
五號函復原審所檢附之文件，僅係被上訴人之開戶基本資料（客
戶資料書或帳戶開戶書）及交易明細資料，並無如上訴人所稱上
訴人與被上訴人間「帳戶使用契約」之相關約定或授權書（分見
原審卷(二)一一○～二○○頁），該檢附之資料不啻與上訴人所指
之「帳戶使用契約」無涉，且不能為上訴人有利之認定，原判決
以上訴人不能舉證證明其與被上訴人間存有「帳戶使用契約」之
關係，並認其不得請求系爭不當得利款項，亦無何違背法令之可
言。上訴論旨，猶執陳詞，並以原審採證、認事之職權行使及其
他與判決結果不生影響之理由，指摘原判決不當，求予廢棄，不
能認為有理由。
據上論結，本件上訴為無理由。依民事訴訟法第四百八十一條、
第四百四十九條第一項、第七十八條，判決如主文。
中   華   民    國   九十七   年    五    月    一    日
                      最高法院民事第六庭
                          審判長法官  朱  建  男
                                法官  顏  南  全
                                法官  林  大  洋
                                法官  鄭  傑  夫
                                法官  蘇  清  恭
      本件正本證明與原本無異
                                      書  記  官
中    華    民    國  九十七  年    五    月   十二   日
                                                 H


司法院資訊處製作；財團法人民間司法改革基金會備份。
